最　高　行　政　法　院　判　決　　　　　　　　　九十一年度判字第一三九○號
　　原　　　告　乙○○
　　　　　　　　　　　　　　　.
　　被　　　告　陸軍總司令部
　　代　表　人　霍守業
右當事人間因贍養及撫卹事件，原告不服行政院中華民國八十八年一月十五日台八十
八訴字第○二○五八號再訴願決定，提起行政訴訟。本院判決如左︰
　　主  文
再訴願決定、訴願決定及原處分均撤銷。
訴訟費用由被告負擔。
　　事  實
緣原告原係陸軍步兵中士，於民國三十七年九月間在濟南因作戰傷殘，旋於四十四年
一月一日因病停役，並經國防部於七十九年間核定為二等殘，溯自七十八年四月份起
給卹十年。嗣原告迭請領贍養金，經被告人事署八十七年四月二十九日（八七）信務
字第八八七○號及同年五月二十五日（八七）信務字第一一○二○號書函否准所請。
原告不服，一再訴願，遞遭決定駁回，遂提起行政訴訟。茲摘敘兩造訴辯意旨於次：
原告起訴意旨略謂︰原告係於四十四年一月一日奉准停役離營，非被資遺亦非退伍、
除役。依停役令上之停役人員須知第三條規定，因病停役人員每年應接受縣市政府之
體格檢查，並於停役原因消滅時，自動向鄉鎮市公所申報，按規定辦理回役或轉役。
停役人員並無規定得領取退除役金，原告未曾領取退除役金。國防部四十三年一月二
十二日樽桐字第○六八一號令訂之資遣費及除役金支給標準與原告之停役無關。又原
告係在三十五年初，未滿十六歲時，被強拉當兵，非志願役。再訴願決定認原告係志
願役且已領退除給與，與事實不符，應發給原告自八十七年一月一日起之贍養金終身
。次查，原告因作戰左手成二等殘，政府僅發給十年撫卹金，現已終止，然原告係終
身成殘，政府應給予終身照顧。日本對台籍日本兵尚給予補償，政府對二二八事件受
難者亦給與補償，自不能置原告等作戰成殘者於不顧，應繼續發給撫卹金終身等語。
被告答辯意旨略謂︰本件原告請求贍養金及撫卹金，顯係行使其「公法上之財產請求
權」，應屬普通法院審判。次查，依七十七年五月二日國防部（七七）恕慎字第一九
七三號令修正「軍人撫卹條例施行細則」第四十條規定：「傷亡撫卹令經頒發後，受
益人認為不符或錯誤時，得於收到撫卹令之翌日起六個月申請重核，逾期不再受理。
」國防部聯合勤務總司令（已改制為後勤司令部）留守業務署於七十七年十二月十二
日（七九）惠綬字第○○七四八八號函核定原告為「作戰傷殘二等殘」，給卹十年。
今訴請更改為終身撫卹，已逾前開軍人撫卹條例施行細則之法定期限。原告所持之撫
卹令登載，三十七年九月於濟南作戰受傷，四十二年十月成殘，其停役證明書註明役
別為志願役，於四十四年一月一日中士退伍，故原告於軍中服役時之身分為「志願役
士官現役」。其退除役金之核發，係依國防部人事參謀次長室八十七年十月一日（八
七）易晨字第一八一四五號函釋說明三：「國防部人力司八十七年八月二十四日鍊鈦
字第八七○一○一四一號函略以：『查民國五十年六月三十日以前，因本部為有關國
防事務最高主管機關，基於權責，以（四三）樽桐字第○六八一號令訂：凡志願士官
士兵核准退伍除役者，按離營當時之階級，發給一次退除役金，此一次退除役金即屬
退除給與，適用於志願役士官、士兵（四十三年二月一日起實施）』。」足證原告四
十四年一月一日退伍離營時，已依規定領取一次退除役金。再查，贍養金之核發對象
，係依國防部八十七年九月四日（八七）易晨字第一六三○五號函釋：「早期成殘之
官兵贍養金之核發，請依國防部八十五年五月十七日（八五）易晨字第八○一五號令
頒：『國軍因作戰或因公成殘義務役士兵核發贍養金作業規定』辦理。」惟依該室八
十七年五月二十二日（八七）易晨字第九五八○號函頒之國軍軍官、士官、士兵於現
役期間因作戰或因公成殘核發贍養金注意事項表附記第一條規定：「依民國八十五年
五月十七日（八五）易晨字第八○一五號令：已領退除給與者，則不合再予辦理，並
均不得辦理軍職年資查證、退伍金餘額、喪葬費或半俸。」原告於服志願役士官退伍
時，已領取一次退除役金，無論所領金額多寡，國防部人力司既釋示一次退役金即屬
退除給與，且國防部人事參謀次長室亦規定領取退除給與者，不合再予辦理，自不得
再發給其退除給與之贍養金。被告（八七）信務字第八八七○、一一○二○、一三七
五二號函對原告之處分，並無不當，應予維持等語。
　　理  由
依國防部人事參謀長次長室八十七年五月二十二日十（八七）易晨字第九五八○號函
頒：國軍軍官、士官、士兵於現役期間因作戰或因公成殘核發金注意事項對照表所示
，國軍贍養金之發給，士兵（包括常備兵、補充兵）係依常備兵補充兵服役規則第二
十三條第二項規定；軍官、士官（包括常備士官、預備士官）八十五十二月三十一日
以前成殘者，分別依四十八年八月十四日頒布之陸海空軍軍官服役條例第二十三條及
陸海空軍士官服役條例第二十二條規定；八十六年一月一日以後成殘者，依八十六年
一月一日新頒之陸海空軍軍官士官服役條例第二十五條第一項第三款規定辦理。原告
係陸軍步兵中士，四十四年一月一日因病停役，並經國防部於七十九年間核定為二等
殘，溯自七十八年四月份起給卹十年，有停役令、撫卹令等影本各乙份在卷可稽。是
原告係士官階級，於七十九年核定成殘，可否領取贍養金，應依四十八年八月十四日
陸海空軍士官服役條例第二十二條規定定之。該條例第二十二條係規定：「士官在現
役期間，依第十四條第一項第一款、第二款除役者，或依第三款除役後歸還人員，經
核准轉服預備役者，其給與，適用第二十一條之規定。但第二款除役人員，凡合於就
養者，得依其志願，給與贍養金終身。就養規定，由行政院定之。」該條例第十四條
第一項第二款則規定：「常備士官在服役期間，具有左列情形之一者，予以除役：．
．．二、病傷殘廢，經檢定不堪服役者。」原處分以：國軍士官給與，係陸海空軍士
官服役條例及其施行細則頒布，於五十年七月一日起實施，在此前（四十三年二月一
日至五十年六月三十日間）士官兵之給與，不計年資，悉依國防部四十三年一月二十
二日（四三）樽桐字第○六八一號令核定之「資遣費及除役金標準」及四十八年五月
二十四日（四八）通甲字第○一八號令頒之「陸海空軍志願士官士兵退伍除役給與發
放辦法」辦理，以核准離營當時之階級發給一次退除役金。至五十年七月一日公布之
陸海空軍士官服役條例及其施行細則實施後，國軍退除給與制度始正式建立，當事人
辦理退除役時，依其服現役實職年資或視其因公（戰）成殘等，依個人志願辦理一次
支領退伍金、退伍俸或贍養金，是五十年六月三十日以前之退役人員，因已支領退除
給與，依法不得再補發退伍金、退伍俸或贍養金。國防部八十五年六月二十九日（八
五）易晨字第一○八八八號公告有關贍養金部分，係因服義務役之常備兵若服役期間
因公（單）成殘，未有核發贍養金之相關規定，特於八十四年五月十日修訂「常備兵
補充兵服役規定」第二十三條規定，凡服役期間因作單或因公成殘，合於就養標準之
常備兵，以下士一級之本俸標準發給贍養金終身。同規則第二條規定，常備兵係指依
法徵集、召集或提前入營服常備兵現役之人員。該規則之適用對象係指義務役而非志
願役人員，而依原告所檢附之停役令，原告係志願役人，與常備兵補充兵服役規則之
規定不符，不合發給贍養金而否准核發。惟原告係於四十四年一月一日因病停役，非
退伍除役，原處分所引國防部四十三年一月二十二日（四三）樽桐字第○六八一號及
四十八年五月二十四日（四八）通甲字第○一八號令均係就資遣或退伍人員如何發給
資遺費、除役給與為規定，似未及於停役人員。國防部八十五年六月二十九日（八五
）易晨字第一○八八八號公告則係關於服義務役之常備兵贍養金發給規定，亦與原告
無關。被告未查明原告是否已除役，是否符合陸海空軍士官服役條例第二十二條規定
，以上述無關之國防部函令否准所請，顯有違誤。訴願、再訴願決定亦以依國軍因作
戰或因公成殘義務役士兵核發贍養金作業規定實施對象為因作戰或因公成殘義務役士
兵，且首揭國軍軍官、士官、士兵於現役期間因作戰或因公成殘核發金注意事項對照
表附記欄記載：已領退除給與者，不合再予辦理。原告係志願役士官，其四十四年一
月一日因病退伍離營時，已依國防部四十三年頒布之「資遣費及除役金標準」領有退
除給與，不再重複發給贍養金等由而駁回原告之訴願、再訴願。惟查國軍軍官、士官
、士兵於現役期間因作戰或因公成殘核發金注意事項對照表附記欄係記載：「一、依
民國八十五年五月十七日（八五）晨字第八○一五號：已領退除給與者，則不合再予
辦理，．．．」。而八十五年五月十七日（八五）晨字第八○一五號係頒布國軍因作
戰或因公成殘義務役土兵核發贍養金作業規定，是該注對照表附記欄一，係關於義務
役士兵核發贍養金規定，與原告之士官人員無關，一再訴願決定亦與原處分相同，誤
將原告於四十四年一月一日之停役誤為「退伍」，引用無關之函令駁回，均有未洽。
原告訴請撤銷，為有理由，應由本院將再訴願決定、訴願決定及原處分均撤銷，由被
告詳查原告已否除役，何時除役，是否符合陸海空軍士官服役條例第二十二條發給贍
養金規定，重為妥適處分。至原告請求發給終身撫卹金部分，另為裁定，附此明。
據上論結，本件原告之訴為有理由，爰依行政訴訟法施行法第二條、行政訴訟法第九
十八條第三項前段，判決如主文。
中　　華　　民　　國　　九十一　　　年　　　七　　　　月　　二十六　　　日
                    最 高 行 政 法 院  第 一 庭
                                審 判 長 法  官　　　黃　綠　星
                                         法  官      黃　合　文
                                         法  官　　　蔡　進　田
                                         法  官　　　黃　璽　君
                                         法  官　　　廖　宏　明
右  正  本  證  明  與  原  本  無  異
　　　　　　　　　　　　　　　　　　　　 法院書記官　邱　彰　德
中　　華　　民　　國　　九十一　　　年　　　七　　　　月　　二十六　　　日
